臺灣高雄地方法院刑事判決　　　　　　　　　　　　九十三年度簡上字第二三六號
　　上　訴　人　戊○○
　　（即被告）
　　上　訴　人　甲○○
　　（即被告）
　　右二人共同　顏宏斌　律師
　　選任辯護人
右列上訴人因常業重利案件，不服本院高雄簡易庭九十二年度簡字第四七六六號中華
民國九十三年三月八日第一審刑事簡易判決（聲請簡易判決處刑書案號：臺灣高雄地
方法院檢察署九十二年度偵字第一三七七九號），提起上訴，本院管轄之第二審合議
庭判決如左：
    主  文
原判決撤銷。
戊○○共同常業重利，累犯，處有期徒刑伍月，如易科罰金，以參佰元折算壹日。扣
案之記載戊○○、甲○○向乙○○、丁○○收款之帳冊明細伍張沒收。
甲○○共同常業重利，處有期徒刑肆月，如易科罰金，以參佰元折算壹日。扣案之記
載戊○○、甲○○向乙○○、丁○○收款之帳冊明細伍張沒收。
    事  實
一、戊○○前於民國八十六年間，因違反肅清煙毒條例案件，經臺灣高等法院高雄分
    院於八十六年十月二十三日判處有期徒刑三年三月確定，於八十九年十月十六日
    假釋出監付保護管束，於九十一年四月四日保護管束期滿，以已執行論。
二、戊○○與甲○○、綽號「阿德」之不詳姓名成年男子，基於以貸與金錢予急迫之
    人而取得與原本顯不相當之重利為常業之犯意聯絡，虛以戊○○、甲○○二人合
    夥經營之「泰禾租車行」為幌，共同經營俗稱「地下錢莊」之高利貸放款業務，
    招徠需款濟急之不特定客戶，乘人急需金錢週轉之際，預設苛刻重利之條件貸予
    金錢，而先後於附表編號一至七所示時間、地點，分別由戊○○、甲○○及綽號
    「阿德」之人貸放如附表編號一至七借款金額欄所示款項予急需金錢週轉之乙○○、丁○○，並於借款時預先扣除第一期利息（各次借款之借款人、借款日期、
    地點、借款金額、利率及已付（預扣）利息、接洽人，均詳如附表所示），同時
    要求乙○○、丁○○提供身分證件、本票、切結書等為擔保，以取得與原本顯不
    相當之重利，並均以之為常業。嗣於九十二年六月二十六日下午六時許，在上址
為警查獲，並扣得丁○○身分證影本一張、駕駛執照影本一張及記載向乙○○、
    丁○○收款之帳冊明細五張。
二、案經高雄市政府警察局新興分局報請臺灣高雄地方法院檢察署檢察官聲請簡易判
    決處刑。
    理  由
一、訊據上訴人即被告（下稱被告）戊○○、甲○○均二人均矢口否認有何常業重利
    犯行，被告戊○○辯稱：伊不認識乙○○，伊雖有借款給丁○○，但此純屬私人
    借貸，且伊亦未要求丁○○給付利息云云；被告甲○○辯稱：伊不認識丁○○，
    而乙○○係來「泰禾租車行」租車的，不是來借錢的云云。
二、惟查：
  (一)被告戊○○、甲○○二人右揭重利犯行，業據證人即借款人乙○○於警訊時證稱
    ：「我分別於九十二年三月二十日、九十二年四月一日、九十二年四月九日、九
    十二年四月中旬、九十二年四月下旬向甲○○及戊○○借錢，他們在外收、放錢
    大都是由他們員工在做，前三次借錢還錢都是由『阿德』與我接洽，第四次是一
    男子『阿忠』接洽，第五次則由甲○○本人與我接洽。我前三次都是借一萬元，
    利息每三天還一次一千二百元，分十次還清，以上三次均已還清。未還清前戊○○曾打電話給我，表示他所借債務是否還清。第四次借二萬元，實得一萬六千元
    ，利息每三天還一次二千元，分十次還清。．．第五次向甲○○借五千元，利息
    每三天還一次一千元，分六次還清，因無力償還，目前未繳納，甲○○已多次打
    電話催討。（你於何處向甲○○及戊○○借錢？）我前三次借錢都在不同地方借
    款及交付利息、本金，第四次於高雄市○○區○○路與瑞源路口向他借錢，第五
    次是在左營區甲○○經營的車行附近向甲○○借錢，我每次向他借錢時都有寫商
    業本票一張、切結書六張。（你當時是何情況下向戊○○及甲○○借錢？）因為
    我當時急需用錢，所以才會向戊○○及甲○○借錢。（警方查獲之帳冊上有三筆
    乙○○之借款資料，該三筆借款是否就是你所借？）沒錯。」（九十二年六月二
    十六日警訊筆錄）、於偵訊時證稱：「我不認識戊○○、甲○○，但朋友介紹可
    向他們借到錢，經電話聯絡後由一位綽號『阿德』之人拿現金給我，要收錢時，
    對方打電話約我出來拿錢還他，『阿德』說戊○○、甲○○均是老板，但拿錢及
    收錢都『阿德』負責。我共借了五次，一萬借四次，一次是六千。我警訊所言均
    實在。」（九十二年八月五日偵訊筆錄）；證人即借款人丁○○於警訊時證稱：
    「（為何你所有之汽車駕照、身分證影本會在警方執行搜索之現場？）因為我向
    戊○○借錢，所以才會將我的汽車駕照、身分證影本等物質押給戊○○。我分別
    於九十一年五月十六日、九十二年三月五日向戊○○借錢。二次都是借一萬元，
    但實上只有拿八千五百元及八千元給我。我都是在高雄市○○區○○路與瑞源路
    口向他借錢，我每次向他錢時都有簽商業本票三張、切結書三張。（你向戊○○
    借錢如何計算利息？）第一次於九十一年五月十六日向戊○○借一萬元實拿八千
    五百元，利息是每十天算一次，每次一千五百元，我付了七次利息錢給戊○○，
    總共是一萬零五百元，之後我因為繳不出利息錢，我與戊○○協商每星期繳本金
    及利息四千元，我一共繳了二萬元後才將此次所積欠的帳款還清。我第二次於九
    十二年三月五日向戊○○借一萬元但實拿只有八千元，利息是每三天算一次一千
    元，我大約繳了六期之後就無力償還。（你當時是何況下向戊○○借錢？）因為
    我當時急需用錢，所以才向戊○○借高利貸。」（九十二年六月二十齊日警訊筆
    錄）等語綦詳，並有丁○○身分證影本一張、駕駛執照影本一張及記載向乙○○
    、丁○○收款之帳冊明細五張扣案可資佐證。又參以扣案之記載向證人乙○○、
    丁○○收款之帳冊所示，借款人均係以三日為一期或十日為一期，每期交付之金
    額亦與證人乙○○、丁○○所述之金額相符，綜上各情，證人乙○○、丁○○上
    開所述堪認與事實相符，應可採信。至證人乙○○於本院審理時改稱：「我從來
    沒有看過被告二人，也不認識他們」云云（本院九十三年六月九日審判筆錄），
    惟證人乙○○於偵訊時亦已就被告戊○○、甲○○二人之重利犯行證述明確，按
    證人乙○○於偵查中係單獨一人應訊，未受被告戊○○、甲○○在庭之影響，其
    證言應較為真實可採，是證人乙○○於本院審理時所述，係為迴護被告二人之詞
    ，尚難採為有利於被告二人之證據。
  (二)證人乙○○證稱表編號一至四部分交付借款之人係綽號「阿德」之人，雖未能指
    認被告戊○○、甲○○亦係交付借款或收取利息之人，然交付借款或收取利息本
    即無需被告親自為之，且由扣案之編號四帳冊中關於乙○○四月一日及四月九日
    借款部分，亦記載「收11德」、「19收德」、「收11德」、「19收德」等字樣觀
    之，足認綽號「阿德」之人確有與被告戊○○、甲○○共同從事俗稱「地下錢莊
    」之高利貸放款業務，應可認定。
  (三)再者，證人乙○○、丁○○均因急需用款，方向被告戊○○、甲○○及綽號「阿
    德」之人借款之情節，已據證人乙○○、丁○○分別於警訊時證述明確，證人乙○○、丁○○倘非需款孔急且告貸無門，自可向合法金融業者，循正常管道借貸
    ，無需透過報載分類廣告找尋，且負擔如此高額之利息，足認其等向被告等人借
    貸之際，均如其等所述，係處於急迫狀態下，為情勢所逼，方忍受高額利息而向
    被告等借貸金錢，應無疑義。
  (四)又，按公眾週知之事，毋庸舉證，刑事訴訟法第一百五十七條定有明文。查民間
    利息通常為月息二、三分（即百分之二、三），為一般有民間資金往來經驗者所
    熟知，佐以最高法院八十二年度臺上字第五七八一號判決亦表示：「告訴人○○○因簽發支票，屆期無現款存入付款銀行，使各該支票兌現，有被退票，拒絕往
    來之危險，因而急需現款存入付款銀行，不得謂非急迫，又上訴人等預定苛刻之
    高利貸款條件，再於報端以電話專線刊登廣告，招攬因急迫而需舉債濟急之人向
    彼等告貸，藉以索取與原本顯不相當之每萬元每日六十元或八十元之重利，顯係
    恃重利維生」等語之意旨，被告等人收取之借款利息既已高達月息四十五分至二
    百分不等，超出一般民間借款利息如此鉅多，所取得之利息，與其貸放之原本自
    屬顯不相當。
  (五)另按刑法上所謂常業犯，係指反覆以同種類行為為目的之社會活動之職業性犯罪
    而言，至於其犯罪所得之多寡，事後仍否保有該犯罪所得，是否恃此犯罪為唯一
    的謀生職業，則非所問，縱另兼有其他職業，或犯罪所得不多，均無礙於該常業
    犯之成立；又刑法第三百四十五條常業重利罪之成立，若明知社會上有因急迫而
    舉債濟急，及因輕率或無經驗而從事舉債之情形，預定苛刻條件，一俟他人告貸
    ，藉以博取重利為常業者，縱非對於特定人乘機利用，不能謂非對於一般人具有
    犯罪之概括故意，仍應論以本條之罪。此有最高法院八十五年度臺上字第五一０
    號判例、八十九年度臺上字第四四五號判決意旨、及二十七年上字第五二０號判
    例足參；而同院八十八年度臺上字第三０二三號判決意旨亦揭示：「刑法上所規
    定之常業罪，只須有賴某種犯罪為業之意思，且有事實之表現為已足，不以藉該
    犯罪為唯一生存之必要，縱令尚有其他職業，亦無礙成立常業罪，本件上訴人所
    經營之地下錢莊刊登廣告放款，自係以不特定之人為招攬對象，且所收之利息高
    達月息六十分至七十五分，顯係以重利貸款為業，並恃以維生，自係犯常業重利
    罪，雖上訴人另有其他職業，亦無礙本重利常業犯之成立之理由」。查被告戊○○、甲○○雖均自陳以經營汽車出租為業，然其等乘被害人等急迫之際，仍預設
    苛刻之重利條件，向證人乙○○、丁○○收取高達年利率百分之五百四十分至百
    分之二千四百不等之重利，顯見被告戊○○、甲○○欲藉此取得重利為其等主要
    經濟來源之一，並以之為常業。是被告戊○○、甲○○係以乘他人急迫貸以金錢
    ，而取得與原本顯不相當之重利為常業甚明。
  (六)另被告戊○○稱扣案編號四、五之帳冊係他人所遺留云云，然查編號四、五之帳
    冊與編號一、二、三、六之帳冊均係記載他人借款之資料，屬至關重要之物，為
    一般人隨身攜帶或妥善保存且不輕易示人之物，豈有隨意置放於他人店中而未索
    回之理，而被告對該帳冊係何人所有又語焉不詳，是被告戊○○稱扣案編號四、
    五之帳冊係他人所有，實屬無稽。
  (七)綜上所述，被告戊○○、甲○○前揭所辯，均不足採信，其二人常業重利罪犯行
    ，均堪以認定。
三、核被告戊○○、甲○○所為，均係犯刑法第三百四十五條之常業重利罪。被告戊○○、甲○○與綽號「阿德」者間就前開犯行，有犯意之聯絡，行為之分擔，均
    為共同正犯。又被告戊○○前於八十六年間，因違反肅清煙毒條例經臺灣高等法
    院高雄分院判處有期徒刑三年三月確定，於八十九年十月十六日假釋出監並付保
    護管束，於九十一年四月四日保護管束期滿，以已執行論，有台灣高雄地方法院
    檢察署刑案資料查註紀錄表、台灣高等法院被告全國前案紀錄表各一份在卷可按
    ，被告戊○○於有期徒刑執行完畢後五年內，再犯本件有期徒刑以上之罪，為累
    犯，依法應加重其刑。
四、原審對被告戊○○、甲○○論罪科刑，固非無見，惟查：(一)被告戊○○、甲○○
    係與綽號「阿德」之不詳姓名成年男子共同經營地下錢莊，原判決僅認係被告戊○○、甲○○二人經營地下錢莊。(二)扣案之記載被告戊○○、甲○○向乙○○、
    丁○○收款之帳冊明細伍張，係被告二人所有供本件犯罪所用之物，原審亦未諭
    知沒收，均有未洽。被告戊○○、甲○○二人上訴否認犯罪，固無足取，惟原判
    決此部分既有可議，自應予以撤銷改判。審酌被告戊○○、甲○○乘人急迫之際
    ，重利盤剝，頗具規模，犯後不知悔改，飾詞卸責，惟念借款人如未能按期清償
    ，並無以暴力催討情事等一切情狀，分別量處如主文第二項、第三項所示之刑，
    並均諭知易科罰金之折算標準。扣案之記載被告戊○○、甲○○二人向乙○○、
    丁○○收款之帳冊明細伍張，為被告戊○○所有，且供記載重利犯罪利息及是否
    還款所用之物，爰依刑法第三十八條第一項第二款規定宣告沒收。至於借款人丁○○之身份證影本、駕駛執照影本，並非被告二人所有，亦非屬違禁物，自不得
    宣告沒收，附此敘明。
據上論斷，應依刑事訴訟法第四百五十五條之一第一項、第三項、第三百六十九條第
一項前段、第三百六十四條、第二百九十九條第一項前段，刑法第二十八條、第三百
四十五條、第四十一條第一項前段、第四十七條，罰金罰鍰提高標準條例第一條前段
，判決如主文。
本案經檢察官丙○○到庭執行職務。
中      華      民      國    九十三    年      六      月    二十三    日
                              臺灣高雄地方法院刑事第五庭
                                  審判長法  官  李政庭
                                        法  官  蘇雅慧
                                        法  官  何秀燕
右正本證明與原本無異。
不得上訴。
                                        書記官  顏平國
中華    民    國      九十三      年      六    月      二十三      日
附表：
┌──┬─────┬───┬─────┬──────┬────┬───┐
│編號│借款時間及│借款人│借款金額  │約定利息    │利率    │接洽人│
│    │地點      │      │（新臺幣）│（新台幣）  │        │      │
├──┼─────┼───┼─────┼──────┼────┼───┤
│一  │九十二年三│乙○○│一萬元    │每三天為一期│年利率約│「阿德│
│    │月二十日在│      │          │，一期償還一│百分之一│」    │
│    │高雄市自立│      │          │千二百元    │千四百四│      │
│    │路與八德路│      │          │            │十      │      │
│    │口        │      │          │            │        │      │
├──┼─────┼───┼─────┼──────┼────┼───┤
│二  │九十二年四│乙○○│一萬元    │每三天為一期│年利率約│「阿德│
│    │月一日在高│      │          │，一期償還一│百分之一│」    │
│    │雄市○○路│      │          │千二百元    │千四百四│      │
│    │與瑞源路口│      │          │            │十      │      │
├──┼─────┼───┼─────┼──────┼────┼───┤
│三  │九十二年四│乙○○│一萬元    │每三天為一期│年利率約│「阿德│
│    │月九日在高│      │          │，一期償還一│百分之一│」    │
│    │雄市○○路│      │          │千二百元    │千四百四│      │
│    │與瑞源路口│      │          │            │十      │      │
├──┼─────┼───┼─────┼──────┼────┼───┤
│四  │九十二年四│乙○○│二萬元（扣│每三天為一期│年利率約│「阿德│
│    │月中旬在高│      │除利息四千│，一期償還二│百分之一│」    │
│    │雄市○○路│      │元，實拿一│千元        │千二百  │      │
│    │與瑞源路口│      │萬六千元）│            │        │      │
├──┼─────┼───┼─────┼──────┼────┼───┤
│五  │九十二年四│乙○○│五萬元    │每三天為一期│年利率約│甲○○│
│    │月下旬在高│      │          │，一期償還五│百分之二│      │
│    │雄市左營區│      │          │千元        │千四百  │      │
│    │左營大路「│      │          │            │        │      │
│    │屈臣氏」附│      │          │            │        │      │
│    │近        │      │          │            │        │      │
├──┼─────┼───┼─────┼──────┼────┼───┤
│六  │九十一年五│丁○○│一萬元（扣│每十天為一期│年利率約│戊○○│
│    │月十六日在│      │除利息實拿│，一期償還一│百分之五│      │
│    │高雄市七賢│      │八千五百元│千五百元    │百四十  │      │
│    │路與瑞源路│      │）        │            │        │      │
│    │口        │      │          │            │        │      │
├──┼─────┼───┼─────┼──────┼────┼───┤
│七  │九十二年三│丁○○│一萬元（扣│每三天為一期│年利率約│戊○○│
│    │月五日在高│      │除利息實拿│，一期償還一│百分之一│      │
│    │雄市○○路│      │八千元）  │千元        │千二百  │      │
│    │與瑞源路口│      │          │            │        │      │
└──┴─────┴───┴─────┴──────┴────┴───┘
